【裁判字號】    88,訴,145
【裁判日期】    890110
【裁判案由】    妨害投票
【裁判全文】
臺灣彰化地方法院刑事判決                          八十八年度訴字第一四五號
    公  訴  人  臺灣彰化地方法院檢察署檢察官
    被      告  丙○○○
                庚○○
                乙○○
                戊○
                甲○○
                己○
                丁○○
右列被告因妨害投票案件，經檢察官提起公訴（八十八年度選偵字第一號），本院判
決如左：
        主  文
丙○○○、庚○○、乙○○、戊○、甲○○、己○、丁○○均無罪。
        事  實
一、公訴意旨略以：被告丙○○○係黃再瑞（經檢察官提起公訴，另案由本院審理中
    ）之妻，二人為求黃再瑞能於民國（下同）八十七年六月十三日，彰化縣員林鎮
    三多里里長選舉中當選，與被告庚○○、乙○○、戊○、甲○○、己○、丁○○
    共同基於妨害投票之犯意聯絡與行為分擔，由庚○○、乙○○、戊○、甲○○、
    己○、丁○○等人及其不知情之家人戶籍，分別於八十七年二月十一日、十二日
    ，遷移至彰化縣員林鎮○○路○段一八二號黃再瑞住處，以便得以投票助選，渠
    等並均無在該處居住之事實，且均於投票日前往投票，致生妨害投票之正確性，
    因認被告等人共同涉犯刑法第一百四十六條第一（起訴書誤植為依）項之妨害投
    票罪嫌云云。
二、按犯罪事實應依證據認定之，無證據不得推定其犯罪事實；又不能證明被告犯罪
    者，應諭知無罪之判決，刑事訴訟法第一百五十四條、第三百零一條第一項前段
    分別定有明文。並事實之認定，應憑證據，如未能發現相當證據，或證據不足以
    證明，自不能以推測或擬制之方法以為裁判基礎；且認定不利被告之事實，須依
    積極證據，苟積極證據不足為不利於被告事實之認定時，即應為有利於被告之認
    定，更不必有何有利之證據，最高法院三十年上字第八一六號、四十年臺上字第
    八六號判例足資參照。
三、公訴人認被告等人共同涉有前開公訴意旨所指之犯嫌，係以被告庚○○、乙○○
    、戊○、甲○○、己○、丁○○均無實際居住在彰化縣員林鎮○○里○○路○段
    一八二號；且所辯遷址理由無遷址之必要性；又均於投票日之前四月（居住四月
    即有投票權），（集）體遷入黃再瑞、丙○○○前址住處，足見係為獲得投票權
    ，以幫助黃再瑞求得當選至明；復認被告等人前開行為非屬憲法所定保障人民遷
    徙自由之範疇云云為據。
四、訊據被告等人，均否認有公訴意旨所指涉之罪行，被告庚○○辯稱，伊與黃再瑞
    是表兄弟，因祖母身體不好，要請丙○○○幫忙照顧，才遷戶籍云云。被告戊○
    辯稱，伊是黃再瑞的親叔叔，因工作關係為求連絡方便，才將全戶戶籍遷到黃再
    瑞家，實際不住該處云云。甲○○辯稱，伊是黃再瑞的堂姑丈，因黃再瑞於八十
    七年二月間嚴重胃出血，原不想競選連任里長，伊有意參選，才將戶籍遷至黃再
    瑞家云云。被告己○辯稱，伊是甲○○的太太，戶籍是甲○○遷的云云。被告丁○○辯稱，伊是黃再瑞的姐姐，因家中僅伊一人，又伊常不在家，文件無人簽收
    ，才遷戶籍到黃再瑞住處（，黃再瑞可代收）云云。被告乙○○辯稱，伊想要借
    黃再瑞前址住處賣檳榔，才遷戶籍，黃再瑞是伊太太的堂姪，但伊嗣因接任工廠
    守衛工作未賣檳榔云云。被告丙○○○辯稱，前揭各人是經伊同意遷戶籍，當時
    伊先生黃再瑞住院不知情，但不是為了投票選里長云云。經查：被告等人所辯，
    非情理之必無。且縱認被告等圖謀遷戶籍係為選舉黃再瑞連任里長所為，惟按：
    (一)戶籍遷入登記係屬戶籍登記中遷徙登記之一種，而戶籍登記之申請，應於事件
    發生或確定後三十日內為之，申請人故意為不實之申請者，處新台幣九千元以下
    罰鍰，戶籍法第四條第一項第二款、第四十七條第一項、第五十四條分別定有明
    文。觀之申請人就戶籍遷入登記故意為不實之申請者，其行為外觀上構成要件與
    刑法第二百十四條所規定「明知為不實之事項，而使公務員登載於職務上所掌之
    公文書，足以生損害於公眾或他人者」似屬相當，但依戶籍法之規定，此種行為
    僅科以行政罰鍰，而不以刑罰手段制裁之，顯見行為人若果真實際上並未居住於
    戶籍遷入登記之住所，而為不實之申請者，經戶政機關查核屬實後，只能逕依上
    開戶籍法規定科處罰鍰而已，不得論處其使公務員為不實登載之刑責，先此敘明
    。
    (二)又行為人為戶籍遷入登記後，縱然無繼續居住該戶籍登記處所四個月以上之事
    實，因行為人於遷入戶籍時，依公職人員選舉罷免法相關規定，應尚無特定候選
    人產生，自不得以未來不確定之事實，令負刑事責任；況依憲法第一百二十九條
    所規定，我國之各種選舉應以「無記名投票」之方法為之，足見我國選舉係採取
    祕密方式為之，則以遷入戶籍但無實際住居者，所謂「幽靈人口」方式遷移戶籍
    者，究竟投票支持何人、或是否一定參與投票，根本無從確定，若單純以「幽靈
    人口」即認定必然產生使投票發生不正確之結果，顯乏根據，且參與投票者究投
    票支持何人復無從查證，則如何證明遷入「幽靈人口」必然有妨害投票結果之正
    確性？(三)再者，刑法第一百四十六條第一項妨害投票正確罪，其犯罪構成要件係
    「以詐術或其他非法方法，使投票發生不正確結果或變造投票之結果者」為限，
    而所謂「詐術」係指以欺罔方法使人陷於錯誤而言，如作票、偽造選舉人名冊等
    是；至所謂「其他非法方法」係指除詐術外之其他非法所允許者而言，如重複投
    票、虛數票數等是。另人民遷徙自由為我國憲法所保障，戶籍遷入登記又為戶籍
    法所明文規定，縱有不實申請戶籍遷入登記，而產生所謂之「幽靈人口」，亦僅
    屬違反行政規定而已，已論述如上，是被告等人縱有本件虛報戶籍遷入登記之行
    為，亦尚難認係使用詐術或其他非法方法，依罪刑法定主義之原則，自不得比附
    援引擴張解釋，適用刑法第一百四十六條規定遽論處被告等人應負此項罪名之刑
    責。(四)況公職人員選舉罷免法第十五條規定，有選舉權人須「在各該選舉區繼續
    居住四個月以上者」，始得為公職人員選舉各該選舉區之選舉人，則選務機關於
    依同法第二十三條規定編造選舉人名冊時，除參酌戶籍登記外，並應確實依據有
    無「繼續居住四個月以上」之事實編造，而不以戶籍登記為唯一依據；且選舉人
    名冊公告時，候選人或利害關係人能據上開有無「繼續續居住四個月以上」之事
    實依法提出異議，亦可相當程度地遏止「幽靈人口」之發生；復若認「幽靈人口
    」足以影響選舉之結果而有禁止必要，亦當以修正公職人員選舉罷免法直接規定
    禁止並科以刑罰規定為宜，絕非以科處行為人應負犯罪構成要件不相當之刑法第
    一百四十六條刑責為必要方法至明。
五、綜上所述，足徵被告等人之行為，與刑法第一百四十六條第一項規定之妨害投票
    正確罪之構成要件，尚有不符，是被告等人否認有妨害投票正確罪之犯行，尚屬
可信。此外，另查無其他任何積極證據足以證明被告等人有何犯罪事實，公訴人
    本件論據尚有誤會，未足採取，應認被告等人犯罪不能證明，應為被告等人無罪
    判決之諭知。
據上論斷，應依刑事訴訟法第三百零一條第一項，判決如主文。
中      華      民      國      八十九      年      一  月        十    日
                                    臺灣彰化地方法院刑事第三庭
                                            法      官  洪  榮  謙
右正本證明與原本無異。
如不服本判決，應於判決送達後十日內向本院提出上訴狀( 須附繕本 )。
                                            法院書記官  梁  高  賓
中      華      民      國      八十九      年      一      月    十一  日


司法院資訊處製作；財團法人民間司法改革基金會備份。
